【裁判字號】    99,訴,876
【裁判日期】    991117
【裁判案由】    清償債務
【裁判全文】
臺灣桃園地方法院民事判決               99年度訴字第876號
原      告  黃得炫
訴訟代理人  陳秀卿律師
被      告  葉時輝
訴訟代理人  林清漢律師
上列當事人間請求清償債務事件，本院於民國99年11月3 日言詞
辯論終結，判決如下：
    主  文
被告應給付原告人民幣柒萬伍仟元，及自民國九十六年八月二十
日起至清償日止，按週年利率百分之五計算之利息。
訴訟費用由被告負擔。
本判決得假執行。但被告如以新台幣參拾萬元為原告預供擔保，
得免為假執行。
    事實及理由
一、按訴狀送達後，原告不得將原訴變更或追加他訴。但減縮應
    受判決事項之聲明者，不在此限。民事訴訟法第255 條第1
    項第3 款定有明文。查，本件原告於聲請發支付命時係請求
    被告應給付原告新台幣55萬元，及自民國96年8 月20日起至
    清償日止，按年息5 ％計算之利息；嗣於99年7 月2 日具狀
    減縮請求被告應給付原告人民幣75,000元，及96年8 月20日
    起至清償日止，按年息5 ％計算之利息，經核此係原告減縮
    應受判決事項之聲明，揆諸前開規定，自應准許之。
二、原告起訴主張：
（一）被告於93年6 月25日向原告借款人民幣15萬元，並於95年
      7 、8 月間簽發台灣支票作擔保以清償前開借款，雙方乃
      約定以當時人民幣與新台幣匯率一比四計算，由被告開立
      95 年9月20日起至96年8 月20日止，每月20日兌現，除第
      1 紙支票之面額為新台幣21,580元（扣除原告積欠被告打
      牌錢新台幣28,420元）之支票外，其餘面額均為新台幣5
      萬元整之支票11紙交予原告在台灣之妻子徐淑惠收執兌現
      ，用以清償前開借款。訴外人徐淑惠於收受前開支票後即
      將前開12紙支票託存入徐淑惠擔任負責人之惠暘企業有限
      公司帳戶。詎95年9 月20日第1 紙支票兌現後，第2 紙95
      年10月20日之支票竟因被告已成拒絕往來戶而退票，經原
      告催索，被告乃於95年10月31日匯新台幣5 萬元（以前開
      1 ：4 之比例換算為人民幣12,500元）入惠暘企業有限公
      司前開帳戶，以為清償，復於96年12月31日再清償人民幣
      5 萬元，是被告迄今尚欠原告人民幣75,000元未清償。是
      原告依消費借貸之法律關係提起本件訴訟。並聲明：如主
      文第1 項所示。
（二）對被告抗辯之陳述：
    1.被告所簽發之支票退票後，原告乃委請配偶徐淑惠一再與
      被告聯絡，被告均推托其辭，迄至96年12月底訴外人徐淑
      惠再與被告聯絡後，被告以其近日較有賺錢，可先清償人
      民幣5 萬元予原告，請徐淑惠提供原告在大陸之帳戶，經
      徐淑惠提供原告在大陸工商銀行古北支行00000000000000
      00000 之帳戶予被告，被告乃於96年12月31日匯人民幣5
      萬元入原告前開帳戶，以清償借款，因此前開被告所清償
      之人民幣5 萬元係清償前開積欠之借款，並非被告所稱之
      投資分配盈餘。
    2.依借據上記載：「茲向黃得炫借人民幣壹拾伍萬元正。如
      黃得炫不投資採沙船本人須返還本金額且加上利息。如投
      資則轉為投資款。」其意係指被告於93年6 月25日向原告
      借人民幣15萬元，如原告決定投資採沙船，則將前開款項
      轉為投資款，如原告決定不投資採沙船，則被告須返還本
      金及利息予原告。原告因配偶徐淑惠反對，故於94年初向
      被告表明不願投資之立場，是被告抗辯稱原告已將借貸餘
      款50萬元轉為投資云云，並不實在。
    3.因被告未還清所有欠款，故原告未將11紙支票返還予被告
      ，並未違反一般經驗法則。
三、被告抗辯稱：被告對於兩造間原有借貸新台幣60萬元之事實
    並不爭執，惟被告於95年12月31日前清償新台幣10萬元後，
    前開借貸已變更為投資關係，且原告於96年12月31日有收取
    盈餘分配之人民幣5 萬元。又96年12月31日係1 年投資之分
    配，若如原告所稱係清償借貸，何以係於前次清償1 年後，
    即清償人民幣5 萬元，又為何11紙支票仍為原告所保管，顯
    未合於一般清償債權後取回債權憑證之經驗法則，故原告稱
    兩造間並無投資之事實，顯不足採信。另兩造間投資關係現
    仍存在，兩造間之借貸投資關係尚未終止，故原告請求返還
    投資款即原告借貸關係，並無理由。並聲明：(1)原告之訴駁
    回。(2)如受不利判決，請准供擔保免為假執行。
四、兩造不爭執事項：
（一）被告於93年6 月25日向原告借款人民幣15萬元，並書立借
      據1紙予原告收執。
（二）被告簽發面額為新台幣21,580元之支票1 紙及面額各新台
      幣5 萬元之支票11紙予原告收執，以供清償債務之用。
（三）上開12紙支票除面額為新台幣21,580元之支票經原告屆期
      提示兌現外，其餘11紙支票自95年10月20日起經原屆期提
      示後均遭退票。
（四）被告除已清償第1 期款新台幣5 萬元外（含上開已兌現之
      面額為新台幣21,580元之支票），被告另於95年10月31日
      清償新台幣5 萬元。
（五）被告於96年12月31日支付人民幣5 萬元予原告。
五、兩造爭執事項：
（一）原告對被告之其餘借款債權新台幣50萬元是否已轉為投資
      採沙船之投資款？
（二）被告於96年12月31日支付予原告之人民幣5 萬元是否為原
      告投資採沙船所收取之盈餘分配？
六、本件原告主張被告於93年6 月25日向原告借款人民幣15萬元
    ，並簽發自95年9 月20日起至96年8 月20日止，每月20日兌
    現，除第1 紙支票之面額為新台幣21,580元（扣除原告積欠
    被告打牌錢新台幣28,420元）之支票外，其餘面額均為新台
    幣5 萬元整之支票11紙交予原告之妻子徐淑惠收執兌現，用
    以清償前開借款；訴外人徐淑惠於收受前開支票後即將前開
    12紙支票託存入徐淑惠擔任負責人之惠暘企業有限公司帳戶
    ，詎95年9 月20日第1 紙支票兌現後，第2 紙95年10月20日
    之支票竟因被告已成拒絕往來戶而退票，經原告催索，被告
    乃於95年10月31日匯新台幣5 萬元入惠暘企業有限公司前開
    帳戶，以為清償之事實，業據原告提出與所述相符之借據影
    本1 紙、前開面額各新台幣5 萬元之支票影本11紙、退票理
    由單影本11紙等為證，並為被告所不爭執，是原告此部分之
    主張為真實可採。被告則以原告之其餘借款債權新台幣50萬
    元已轉為投資採沙船之投資款，被告並於96年12月31日支付
    原告投資採沙船之盈餘分配人民幣5 萬元云云置辯。
七、茲就兩造爭執之事項分述如下：
（一）原告對被告之其餘借款債權新台幣50萬元是否已轉為投資
      採沙船之投資款？
    1.被告辯稱原告已將其餘借款債權新台幣50萬元轉為投資採
      沙船之投資款之事實，固據其提出大陸岳陽市採沙石投資
      計劃認股書影本1 份（見本院卷第23頁至第26頁）及舉證
      人葉成洲為證。惟查：
      (1)上開大陸岳陽市採沙石投資計劃認股書係被告與證人葉
        成洲所簽訂之契約書，並非原告與被告簽訂之投資認股
        書，是該大陸岳陽市採沙石投資計劃認股書並不足為原
        告將其餘借款債權新台幣50萬元轉為投資採沙船之投資
        款之證據。
      (2)證人葉成洲於99年9 月6 日言詞辯論期日雖到庭結證稱
        ：「（問：證人是否知道原告與被告間有無金錢往來？
        ）答：他們有講過要投資被告的採沙船，何時說的我忘
        了……」、「（問：該項投資股東幾人？）答：就我所
        知應該有5 個人，葉世中、謝壹馨、黃得炫、被告及我
        。」、「黃得炫投資是我在與葉世中、黃得炫、葉時輝
        及上海的朋友在一起聊天時才知道的。」、「（問：證
        人前稱證人是在與朋友聊天時聽到原告有投資的事情，
        當時情形為何？）答：是在原告公司，大概是在這個投
        資案之前及之後半年內。」、「（問：證人所講的時間
        是否為前所提示認股書的93年5 月1 日之前後半年內的
        時間？）答：是。」、「（問：證人稱分紅一次，金額
        為何？何時收到？）答：大概是在94年、95年1 月份左
        右，金額我忘了。」等語（見本院卷第28頁背頁至第30
        頁）。惟依兩造所不爭執之被告最後1 次清償借款新台
        幣5 萬元之時間係95 年10 月31日，則原告如欲以其餘
        借款50萬元轉為投資採沙船之時間亦應在95年10月31日
        以後，此與證人葉成洲前開證稱原告投資採沙船之時間
        在93年5 月1 日之前後半年內明顯不符；另證人葉成洲
        前開證稱分紅1次 的時間是在94年、95年1 月份左右，
        亦與被告前開所辯係於96年12月31日支付投資利潤人民
        幣5 萬元之時間，迥然不同。是證人葉成洲前開證稱原
        告有投資被告之採沙船等語，顯係臨訟附和被告之詞，
        並不足採為有利於被告之證據。
      (3)證人即原告之配偶徐淑惠於99年10月11日言詞辯論期日
        到庭結證稱：「（問：證人是否知道何時借貸或是金額
        為何？）答：大概是在93年6 月，金額是人民幣15萬元
        。」、「（問：提示卷附93年6 月25日借據予證人，證
        人前稱人民幣是否為此張借據？）答：是。」、「（問
        ：證人是否知道這筆錢何時清償？）答：在95年7 、8
        月我先生告訴我被告準備開12張支票，每張新台幣5 萬
        元，以此清償當初借貸人民15幣元…」、「（問：該票
        後來有無兌現？）答：這12張支票，第1 張是95年9 月
        20日，最後1 張是96年8 月20日，95年9 月20日他只有
        開21,580元，因為他告訴我因為我先生有跟他欠的差價
        ，只有前面兩張有兌現，其他都拒絕往來跳票。」、「
        （問：證人如何知道該票前面有兌現後面跳票？該票兌
        現是入何人帳戶？）答：這12張支票都是我在處理…兌
        現的款項存入我們惠暘公司帳戶。」、「（問：被告拿
        支票給證人時有無說要做何用途？）答：被告說這是欠
        我先生的借款，當初有和我先生談妥是以台灣的支票支
        付。」、「（問：支票退票之後證人有無與被告聯絡或
        追討其他款項？）答：有…他都說他欠我的款項會還給
        我，請我給他時間，他會安排。」、「（問：證人在96
        年12月31日有無收取被告之人民幣5 萬元？）答：有。
        」、「（問：當時這5 萬元是如何收取？）答：被告打
        電話給我，他說他要還原告的錢，要我告訴他我先生在
        大陸人民幣的帳戶…」、「（問：被告還人民幣5 萬元
        的事情證人是否有與證人的先生確認？）答：有。」等
        語（見本院卷第52頁背頁至第54頁）。證人前開證述與
        原告之主張提出之證據相符，自堪採信。
      (4)綜上，被告前開辯稱原告對被告之其餘借款債權新台幣
        50萬元是否已轉為投資採沙船之投資款云云，不足採信
        。
（二）被告於96年12月31日支付予原告之人民幣5 萬元是否為原
      告投資採沙船所收取之盈餘分配？
      查，被告於96年12月31日支付予原告之人民幣5 萬元係用
      以清償積欠原告之借款債務等情，已據證人徐淑惠證述明
      確，並如上所述，是被告辯稱伊於96年12月31日支付予原
      告之人民幣5 萬元是做為原告投資採沙船之盈餘分配云云
      ，亦無足採。
八、按稱消費借貸者，謂當事人一方移轉金錢或其他代替物之所
    有權於他方，而約定他方以種類、品質、數量相同之物返還
    之契約；借用人應於約定期限內，返還與借用物種類、品質
    、數量相同之物。民法第474 條第1 項、第478 條分別定有
    明文。又給付有確定期限者，債務人自期限屆滿時起，負遲
    延責任；遲延之債務，以支付金錢為標的者，債權人得請求
    依法定利率計算之遲延利息；應付利息之債務，其利率未經
    約定，亦無法律可據者，週年利率為百分之5 ；復為民法第
    229 條第1 項、第233 條第1 項、第203 條所分別明定。準
    此，本件被告向原告借貸人民幣15萬元，業經原告悉數交付
    被告受領無訛，且兩造於被告簽發12張支票以為清償，復約
    定以被告所簽發支票之發票日為其返還借款之期限，被告於
    償還新台幣10萬元及人民幣5 萬元後，即未再清償，被告迄
    尚積欠原告人民幣75,000元，已如前述。從而，原告本於借
    貸法律關係，請求被告返還人民幣75,000元，及自系爭支票
    最後1 張支票之提示日即96年8 月20日起按週年利率5 ％計
    算之遲延利息，即屬有據，應予准許。
九、本院判命被告給付之金額，以兩造所約定人民幣兌換新台幣
    之比例1 ：4 計算後折算新台幣為30萬元，未逾新台幣50萬
    元，依民事訴訟法第389 條第1 項第5 款規定，就原告勝訴
    部分，本院依職權宣告假執行；並依被告聲請，酌定相當之
    擔保金額，准被告預供擔保免為假執行。
十、本件事證已臻明確，兩造其餘攻擊、防禦方法及舉證，經本
    院審酌後，認對於判決結果不生影響，爰不一一論述，併此
    敘明。
十一、據上論結，本件原告之訴為有理由，依民事訴訟法第78條
      、第389 條第1 項第5 款、第392 條，判決如主文。
中    華    民    國    99    年    11    月    17    日
                        民事第二庭  法  官  高明德
以上正本係照原本作成。
如對本判決上訴，須於判決送達後 20 日內向本院提出上訴狀。
如委任律師提起上訴者，應一併繳納上訴審裁判費。
中    華    民    國    99    年    11    月    17    日
                                    書記官  崔青菁

司法院資訊處製作；財團法人民間司法改革基金會備份。
